【裁判字號】    99,交聲,2266
【裁判日期】    990824
【裁判案由】    聲明異議
【裁判全文】
臺灣高雄地方法院交通事件裁定        99年度交聲字第2266號
原處分機關  高雄市政府交通局
異  議  人
即受處分人  甲○○
上列異議人因違反道路交通管理處罰條例案件，對於高雄市政府
交通局於民國99年7月19日所為高市交裁字第裁32-B00000000 號
裁決處分聲明異議，本院裁定如下：
    主  文
原處分撤銷。
甲○○汽車駕駛人駕駛汽車經測試檢定酒精濃度超過規定標準，
處吊扣普通小型車駕駛執照貳拾肆個月，並應接受道路交通安全
講習。
    理  由
一、異議意旨略以：異議人即受處分人甲○○（下稱異議人）於
    民國97年10月25日22 時02分許，酒後駕駛車牌號碼ZG-4450
    號小型車行經高雄市○○路與大仁路口，為警攔檢查獲吐氣
    中酒精濃度達每公升1.57毫克，有汽車駕駛人酒精濃度超過
    規定標準之違規情事而予舉發，經高雄市政府交通局認為違
    規事實明確，依道路交通管理處罰條例第35條第1 項第1 款
    規定，裁處罰鍰新臺幣（下同）49,500元，吊扣駕駛執照24
    個月，並施以道安講習，罰鍰與駕照於98 年1月14日繳納、
    繳送。惟異議人業經緩起訴處分確定並已依緩起訴處分繳交
    50,000元予國庫，原處分機關仍為異議人應繳納罰鍰49,500
    元之處分，顯然違法，請求撤銷原處分等語。
二、程序部分；
  (一)按道路交通管理處罰條例所定罰鍰之處罰，受處罰人接獲
    違反道路交通管理事件通知單後，於15日內得不經裁決，逕
    依第92條第3 項之罰鍰基準規定，向指定之處所繳納結案；
    不服舉發事實者，應於15日內，向處罰機關陳述意見；其不
    依通知所定期限前往指定處所聽候裁決，且未依規定期限繳
    納罰鍰結案或向處罰機關陳述意見者，處罰機關得逕行裁決
    之。而受處分人，不服道路交通管理處罰條例第8 條主管機
    關所為之處罰，得於接到裁決書之翌日起20日內，向管轄地
    方法院聲明異議，道路交通管理處罰條例第9 條第1 項、第
    87條第1 項分別定有明文。是受處分人之聲明異議，須以處
    罰機關之裁決為對象，若無裁決之存在，即無從向法院聲明
    異議，合先敘明。
  (二)次按憲法第16條所規定之訴訟權，係以人民於其權利遭受
    侵害時，得依法請求法院救濟為其核心內容。而訴訟救濟應
    循之審級、程序及相關要件，則由立法機關衡量訴訟案件之
    種類、性質、訴訟政策目的，以及訴訟制度之功能等因素，
    以法律為正當合理之規定，大法官會議釋字第574 號、第6
    29號解釋理由書足資參照。又依道路交通管理處罰條例第9
    2條第3項規定：「本條例之罰鍰基準、舉發或輕微違規勸導
    、罰鍰繳納、向處罰機關陳述意見或裁決之處理程序、分期
    繳納之申請條件、分期期數、不依限期繳納之處理、分期處
    理規定及繳納機構等事項之處理細則，授權由交通部會同內
    政部定之。」，並因而制定違反道路交通管理事件統一裁罰
    基準及處理細則，此觀該細則第1 條：「本細則依道路交通
    管理處罰條例第九十二條第三項規定訂定之。」即可明之。
    是關於人民權利受侵害時，得請求法院救濟之相關審級、程
    序及相關要件，均應由法律為之，否則應有法律之明確授權
    ，始得以法規命令為之。惟依道路交通管理處罰條例第92條
    第3 項授權內容及違反道路交通管理事件統一裁罰基準及處
    理細則所規定之內容觀之，道路交通管理處罰條例並未就受
    處分人得向法院提起救濟之審級、程序及相關要件等加以授
    權，僅授權關於向處罰機關陳述意見或裁決之處理程序等相
    關處理細則，而違反道路交通管理事件統一裁罰基準及處理
    細則第59條第2 項規定：「依第48條第1 項辦理經繳納罰鍰
    後，若有不服者，得於20日內向處罰機關陳述。」，亦僅係
    關於向處罰機關陳述意見之規定，並未規範受處分人未於20
    日內陳述有何失權效果。
  (三)又依行政罰法第42條規定：「行政機關於裁處前，應給予
    受處罰者陳述意見之機會。但有下列情形之一者，不在此限
    ：一、已依行政程序法第39條規定，通知受處罰者陳述意見
    。二、已依職權或依第43條規定，舉行聽證。三、大量作成
    同種類之裁處。…」。是關於「陳述意見」為專有名詞，在
    行政程序中有其一定之意涵，且其法律效果，在拘束行政程
    序之合法性，而非限制人民之權利，若無法定事由未予受處
    分人陳述意見之機會，則該行政處分即生瑕疵，非謂受處分
    人未為陳述即喪失其救濟之權利，而與訴願、申訴、聲明異
    議、申覆等名詞有別，不應有所混淆。從而，本細則第59條
    第2 項所規定之「陳述」，雖與行政罰法之「陳述意見」用
    語不同，然亦不應任意解為：若未為陳述，即喪失救濟權利
    或行政處分即告確定。
  (四)再依違反道路交通管理事件統一裁罰基準及處理細則第41
    條第1 項規定：「本條例所定罰鍰之處罰事件已依限期到案
    …列情形之一者，得不經裁決逕依基準表期限內自動繳納之
    規定收繳罰鍰結案…」、第2 項規定：「行為人逾指定應到
    案日期後到案，而有前項第1 款、第2 款情形者，得逕依基
    準表逾越繳納期限之規定，收繳罰鍰結案。」、同條第4 項
    規定：「處罰機關對於非屬第1 項情形之案件，或行為人到
    案陳述不服舉發者，應使用違反道路交通管理事件裁決書裁
    決之。」是受處分人雖依期限繳款，亦得表示不服，非謂依
    期限到案並繳款後，至20日內未依違反道路交通管理事件統
    一裁罰基準及處理細則陳述之規定，是否即不得再行不服，
    此涉及人民訴訟權之核心問題，該細則並未經母法之授權業
    如前述，從而，若依該細則之規定限制人民之訴訟權，即有
    未洽；又該條第1 項、第4 項所稱「結案」，係行政作業上
    之用語，與「確定」之概念不同，而結案之原因甚多，而裁
    罰確定僅係其中一種原因而已，自不得謂「結案」後，該項
    處分即行確定，而不得再行救濟。復參以受處分人若未依期
    限到案及繳納罰鍰者，雖未陳述意見，處罰機關仍得逕行裁
    決，而使該受處分人有向法院提起救濟之機會，而已依期限
    到案並繳納罰鍰者，即因未為陳述，即喪失救濟之機會，顯
    有輕重失衡之情形。
  (五)綜上所述，異議人雖未依違反道路交通管理事件統一裁罰
    基準及處理細則第59條第2 項而為陳述，惟行政程序中給予
    人民陳述意見之機會，在於規範行政程序之公開、公正與民
    主正當性，及保障人民之權益，並非在限制人民之救濟權利
    ，且異議人亦無從依本條例第87條第1 項，就主管機關之裁
    決書聲明異議；何況，本件異議人雖逾期陳述意見，惟監理
    機關既已作成裁決書，亦無不許受處分人聲明異議之理。從
    而，異議人雖已自動到案繳清罰鍰49,500元並吊扣駕駛執照
    ，而於收受本件99年7月7 日裁決書後之翌日起20 日內，以
    司法狀紙，敘述異議之理由，向原審法院聲明異議，其程序
    即屬適法，應由本院為實體上之審理。
三、實體部分：
 (一)關於罰鍰部分：
  1.按94年2 月5 日公佈施行之行政罰法第26條規定：「一行為
    同時觸犯刑事法律及違反行政法上義務規定者，依刑事法律
    處罰之。但其行為應處以其他種類行政罰或得沒入之物而未
    經法院宣告沒收者，亦得裁處之。前項行為如經不起訴處分
    或為無罪、免訴、不受理、不付審理之裁判確定者，得依違
    反行政法上義務規定裁處之」，明揭同一行為不受行政及刑
    事之雙重處罰及一事不二罰之原則。次按道路交通管理處罰
    條例第35條第1 項第1 款規定：汽車駕駛人，駕駛汽車經測
    試檢定，酒精濃度超過規定標準者，處新臺幣1 萬5 千元以
    上6 萬元以下罰鍰，並當場移置保管該汽車及吊扣其駕駛執
    照1 年；因而肇事致人受傷者，並吊扣其駕駛執照2 年；致
    人重傷或死亡者，吊銷其駕駛執照，並不得再考領。前揭道
    路交通管理處罰條例第35條第1 項第1 款規定之處罰內容，
    係針對行為人違反行政法上義務規定之行政罰，且該條例關
    於一行為同時觸犯刑事法律及違反行政法上義務規定者，並
    無特別規定，倘汽車駕駛人以單一酒後駕駛汽車行為，經測
    試酒精濃度超過規定標準，而同時涉有刑法第185 條之3 公
    共危險罪嫌時，道路交通管理處罰機關除有行政罰法第26條
    第1 項但書得處以其他種類行政罰者之情形，而得裁處其他
    種類行政罰外，關於罰鍰部分，應依行政罰法第26條及道路
    交通管理處罰條例第10條規定移送地方法院檢察署處理。且
    該酒後駕駛汽車之行為，除移送後有行政罰法第26條第2 項
    所定經「不起訴處分」或為「無罪」、「免訴」、「不受理
    」、「不付審理」之裁判確定等情形，得再依違反行政法上
    義務規定裁處之外，不得逕依道路交通管理處罰條例第35條
    第1 項第1 款規定裁處行為人罰鍰之行政罰，以符行政罰法
    第26條一事不二罰之規定。至於罰鍰以外之其他種類行政罰
    ，例如吊扣駕駛執照、施以道安講習等處分，因兼具維護公
    共秩序之作用，為達行政目的，依行政罰法第26條第1 項但
    書之規定，行政機關自仍得予裁處。
  2.另按被告於緩起訴期間內，有下列情形之一者，檢察官得依
    職權或依告訴人之聲請撤銷原處分，繼續偵查或起訴：一、
    於期間內故意更犯有期徒刑以上刑之罪，經檢察官提起公訴
    者。二、緩起訴前，因故意犯他罪，而在緩起訴期間內受有
    期徒刑以上刑之宣告者。三、違背第253 條之2 第1 項各款
    之應遵守或履行事項者，刑事訴訟法第253 條之3 第1 項亦
    規定明確。是案經檢察官為「緩起訴處分」者，於緩起訴之
    猶豫期間內，是否因前開撤銷事由，經檢察官撤銷緩起訴處
    分後提起公訴，猶懸而未定。雖於緩起訴期間屆滿，而緩起
    訴未經撤銷，行為人得免於刑事訴追，其法律效果與「不起
    訴處分」相同，然非俟緩起訴期間屆滿，無從確定行為人最
    終是否未經撤銷緩起訴處分，亦即緩起訴處分於猶豫期間內
    ，未具實質之確定力，與具有終局確定力之「不起訴處分」
    不同。因緩起訴期間屆滿前，該緩起訴處分仍有被撤銷之可
    能，倘原處分機關逕予行政裁罰，將使受處分人有同時遭受
    行政處罰及刑事訴追之危險，顯與行政罰法第26條規定之立
    法意旨相悖。行政罰法第26條第2 項之所定同一行為如經「
    不起訴處分」或為「無罪」、「免訴」、「不受理」、「不
    付審理」之裁判確定者，得依違反行政法上義務規定裁處之
    ，所著重者係在各該事由同具終局免受刑事追訴之效力，而
    無雙重處罰之危險，應認屬列舉之事由，「緩起訴處分」既
    非上開列舉事由，且於緩起訴期間屆滿前仍存有雙重處罰之
    危險，原處分機關自不得於緩起訴期間屆滿前，就行為人之
    同一行為再為行政裁罰。
  3.經查，異議人即受處分人甲○○（下稱異議人）於民國97年
    10月25日22 時02分許，酒後駕駛車牌號碼ZG-4450號小型車
    行經高雄市○○路與大仁路口，為警攔檢查獲吐氣中酒精濃
    度達每公升1.57毫克，而有「汽車駕駛人酒精濃度超過規定
    標準（每公升0.25至0.4 毫克）」之違規，依道路交通管理
    處罰條例第35條第1項第1款、第24條第1項第2款規定，裁處
    罰鍰新臺幣（下同）49,500元，吊扣駕駛執照24個月，並應
    參加道路交通安全講習等節，有高雄市政府交通局高市交裁
    字第裁32-B00000000 號違反道路交通管理事件裁決書1份附
    卷可稽。又異議人因上開酒後駕車案件，經臺灣高雄地方法
    院檢察署檢察官以97 年度偵字第30404號為緩起訴處分，緩
    起訴期間為1年，並命異議人向國庫支付5萬元等情，有舉發
    違反道路交通管理事件通知單、被告前案紀錄表1 份在卷可
    稽。異議人既因同一行為同時觸犯刑事法律及違反行政法上
    義務規定，且無行政罰法第26條第2 項所定之情形，自應依
    行政罰法第26條第1 項規定，以刑事法律處罰之，不得再依
    道路交通管理處罰條例第35條第1 項第1 款規定裁罰。又異
    議人受刑事處罰之罰金數額為50,000元，大於原處分機關依
    照道路交通管理處罰條例裁罰第92條第3 項所訂最低罰鍰基
    準之49,500元，是原處分機關逕以異議人酒精濃度超過規定
    標準，對異議人裁處罰鍰，尚有未恰。
四、綜上所述，原處分就異議人前開違規行為裁處罰鍰49,500元
    部分既屬違法，應予撤銷。又因本件酒後駕車僅為單一交通
    違規行為，就原處分另吊扣異議人普通小型車駕駛執照24個
    月，並諭令異議人參加道路交通安全講習，與上開因同一違
    規事實所生之處罰結果無從分離，應由本院將原處分全部予
    以  撤銷，自為裁定如主文第2 項所示。
五、依道路交通管理處罰條例第87條第2 項、第35條第1 項第1
    款、第24條第1 項第2 款，道路交通案件處理辦法第20條前
    段，裁定如主文。
中    華    民    國    99    年    8     月    24    日
                        交通法庭  法  官  陳志銘
上正本證明與原本無異。
如不服本裁定應於收受送達後5 日內向本院提出抗告書狀敘述抗
告之理由抗告於臺灣高等法院高雄分院。
中    華    民    國    99    年    8     月    24    日
                                  書記官  王碧蓉

司法院資訊處製作；財團法人民間司法改革基金會備份。
